【裁判字號】    88,上,393
【裁判日期】    890405
【裁判案由】    給付尾款
【裁判全文】
臺灣高等法院臺中分院民事判決  八十八年度上字第三九三號
      上  訴  人    甲○○
      訴訟代理人    龔正文律師
      複代理人      丙○○    .
      被上訴人      乙○○    .
右當事人間給付尾款事件，上訴人對於中華民國八十八年五月十三日臺灣臺中地方法
院八十六年訴字第二五九○號第一審判決提起上訴，本院判決如左：
      主      文
上訴駁回。
第二審訴訟費用由上訴人負擔。
      事      實
甲、上訴人方面：
一、聲明：求為判決：(一)原判決廢棄。(二)被上訴人在第一審之訴及其假執行之聲請均
    駁回。(三)第一、二審訴訟費用由被上訴人負擔。
二、陳述：除引用原判決書之記載外，補稱：
  (一)原審法院判決上訴人敗訴，事實理由多有違誤，茲詳述理由如下：上訴人原持
    有之土庫段土地與被上訴人所有土地毗鄰，為開發利用，乃於民國八十四年三月
    十七日向被上訴人及訴外人賴茂雄洽購，並立有買責契約，惟該土地前因市政府
    土地重劃暨測量疏忽，致造成被上訴人與訴外人賴茂雄所有之土地，其權狀面積
    與實際面積不符，為慎重起見，乃於八十四年四月十一日委請中山地政事務所重
    新測量時，經地政人員，口頭告知約短少十坪左右，買賣雙方遂於八十四年四月
    十三日，簽訂協議書約明「雙方協議同意以鑑界成果表核算坪數，採三等分比例
    負擔不足之坪數，買賣價款之差額，自尾款中扣除」，當時因鑑界成果表尚未經
    地政人員製作完成，故有以上約定，俟鑑界成果表完成，買賣雙方測量結果約短
    少十坪左右，遂於八十四年四月二十一日再簽訂第二次協議，約明「．．．土地
    四筆，經地政八十四年四月十一日測量結果短失約十坪左右，雙方協議先以十坪
    計算（原買賣總坪數一○二．五四坪）採三等分比例負擔不足之坪數」。依八
    十四年四月二十一日協議第二條約定：「．．．保留尾款新台幣貳佰伍拾萬元正
    ，待甲方申請建築執照核準後，核準日當天，以建照核準坪數為準（補差額）」
    觀其協議意旨，當時買賣雙方因測量結果已完成，知有短少約十坪左右之事實，
    只是尚未百分百明確知道所短少之坪數，為計較不足一坪之利益，遂有協議第二
    條之約定，查第二條以建造核準坪數為準，僅為定短少之極少坪數而已，並非否
    認所短少之事實，被上訴人事後否認，實不足採，亦違誠信，原審法院認為本件
    要旨在於本件建築執照是否業經上訴人申請核准，又該核准之坪數是多少，認事
    用法恐失偏。
  (二)按當事人主張於己有利之事實者，就其事實有舉證之責任。民事訴訟法第二百七
    十七條定有明文。被上訴人於八十六年十二月九日所提出之起訴狀中聲明請求上
    訴人應給付壹佰貳拾伍萬元（即尾款）及利息，並主張依兩造八十七年四月二十
    一日所簽立之協議書，其自得請求二分之一之權利，惟被上訴人既於起訴狀中提
    出前揭協議書作為主張事實之證據，當必不否認該協議書內容及簽署之真正，始
    合乎邏輯，詎被上訴人於原審中卻一再否認系爭協議書第一條之約定 (參原審卷
    第九十九頁及一百三十八頁) ，亦即否認系爭上地坪數有短少之事實，卻又同時
    主張依協議書第二條之約定，上訴人既未依照協議書之約定，向市政府申請建照
    ，即應依照協議書之約定給付尾款一百二十五萬元，核被上訴人之行為竟就同協
    議書內容為相互對立之陳述，顯已陷入前後主張互為矛盾之立場，已不足取。次
    查，就民事訴訟法舉證責任分配而言，被上訴人既否認系爭買賣土地有短少十坪
    之事實，基於其於該系爭上地上擁有二分之一之持分，故其請求上訴人應依系爭
    不動產買賣契約所約定之價金扣除已付清之款項及訴外人賴茂雄二分之一之持分
    後應給付尾款一百二十五萬元，顯然應就此未短少十坪之有利於己之事實先負舉
    證責任，而非由上訴人就究有短少多少坪之事實先負舉證之責，原審末察認為：
    究竟該尾款債務應多退或者少補，即應由被告負舉證責任，恐非持平之論。況查
    ，依該協議書觀之，既約定兩個條文，且和八十四年四月十三日所簽立之協議書
    具有前後事實一貫性之關係，本不宜予以分割論斷，自當綜合評價，始能釐清事
    情原委，否則若所出賣之土地並無短少之瑕疵，理應遵守系爭不動產買賣契約即
    可，又何需自損己身之權益一再地與上訴人達成協議，又訴外人賴茂雄又為何會
    自動放棄簽署第二次協議書來審視，更可印證於當事人間早已有所認知確實有短
    少坪數之事實，並協議以十坪為準，至於第二條只是輔助之確定方法，其目的僅
    在確定短少之極少坪數，而非全盤否認所短少之事實，否則放任出賣人不受協議
    之拘束，忽視立約時之真意，即顯與誠信原則有違，亦有礙於交易安全原則之維
    護。
  (三)查本案主要爭執在於買賣之系爭土地是否確有短少之事實，按系爭買賣契約係以
    「坪」為單位計算價金，故若買賣之土地若有短少，理應扣減此部分之價金，上
    訴人因認為土地短少是土地重測斷界處重疊所造成，非可完全歸責於被上訴人，
    乃好心的同意負擔三分之一的損失，而造成被上訴人有無理由請求之藉口，否則
    上訴人若初始即主張減少之土地應依買賣契約扣減價金，則無此爭執，因此買賣
    雙方遂有八十四年四月十三日簽訂第一次協議書，八十四年四月二十一日再簽訂
    第二次協議，觀其協議意旨，當時買賣雙方確知有短少之事實，故第二次協議內
    第一條載明「．．．經地政八十四年四月十一日測量結果短失約十坪左右，雙方
    協議先以十坪計算採三等分比例負擔不足之坪數」，因此第二次協議係因地政測
    量出來之結果，確定有短少十坪左右之事實，而簽訂該協議應無庸置疑，至於第
    二條約定以核准建照坪數為準之約定，僅為確定約十坪中極少之確實坪數而已，
    該第二條亦無約定若上訴人未依約申請建照，即應放棄短少扣減價金利益等語，
    故被上訴人以此為理由，否認並無短少之事實，實不可採。
  (四)上訴人就其他有利之證據，茲列舉如下：證人林美慧（代書）、范姜文興（中
    山地政測量員）等人出庭時，均證稱土地確有短少之事實，林美慧於八十八年十
    月七日庭訊證稱：「鑑界時我有到場，中山地政的范姜文興測量員當場有說土地
    短少約十坪，大家都在場，所以後來才會協議」、「若不是測量員說有短少，我
    們怎麼知道」，而測量員范姜文興於八十八年十一月一日庭訊時亦證稱：「圖面
    算起來面積相符，但實際在測量時因有斷界不規則，稍為有一點重疊現象，所以
    我有說有稍為短少點面積．．．」等語，證人所言更可證明土地確有短少之事實
    。按台中市中山地政事務所八十八年十月一曰函，說明內亦記載「與登記簿面
    積相差○．○○二二公頃，法定誤差值依現行地籍測量規則第二百四十三條規定
    ，登記面積○．五六○五公頃，其公式計算值為三三．四平方公尺，即改測登記
    前面積○．五六○五公頃，改側後面積○．五五八三公頃，相差○．○○二二公
    頃，依公式計算值為三三．四平方公尺，換算坪為乘以○．三○二五，即相差一
    ○．一○三五坪，恰與系爭土地短少坪數相符，故亦可證明上訴人主張之事實。
    依上訴人於八十六年四月八日將系爭土地出售予第三人全友建設股份有限公司
    （以下簡稱為全友公司），依契約約定亦是以坪為計價單位，每坪以四十五萬元
    成立買賣契約，係全友公司發現土地有短少（上訴人主動告知），乃於八十六年
    四月十五日簽訂協議書，同意以鑑界結果，若面積有所增減，以土地每坪單價之
    二分之一計算增減價差，原審法院於調查時，要求全友公司對系爭土地查覆土地
    鑑界面積與登記簿所載面積是否相符，有無找補價差情事？全友公司於八十七年
    六月十八日函覆原審法院，証稱「土地鑑界面積與登記簿面積不符」，於八十七
    年七月九曰再函覆原審法院如何找補價差情事時，亦證稱：以新台幣一百九十萬
    元找補價差，並已履約完畢，若依上訴人與全友公司協議，每坪單價二分之一找
    補價金，則每坪二分之一為二十二萬五千元，以一百九十萬除之，即補不足坪數
    為八．四四餘坪，因此實際上上訴人將被上訴人出售之土地，再售予他人時，也
    有實際坪數短少而遭扣款損失之事實，更可證明之。
  (五)有關八十七年六月二十二日八七中山地政所二字第○六四八九號令稱：「系爭土
    地依地籍圖計算結果各筆土地面積與登記簿面積相符」，及八十九年三月二十一
    日言詞辯論庭，鈞院提示內政部地政司中部辦公室函，函內所指面積相符，亦係
    僅以依「地籍圖」計算結果與登記簿面積相符之陳述，並非如鈞院要求說明土地
    合併前之「實際面積」，是否與合併前登記簿謄本所示之面積是否相符，該二土
    地主管機關之意見，依地籍圖計算之面積當然與登記簿面積相符，否則；主管機
    關之地籍圖與登記簿記載不符，豈非太離譜，但均未就實際測量面積與登記簿所
    載面積是否相符表示意見，中山地政測量員范姜文興出庭作證時，也證稱「圖面
    算起來面積相符，但實際在測量時因有斷界不規則，稍為有一點重疊現象，所以
    我有說有稍為短少點面積．．．」等語，故該主管機關之意見，均無法證明實際
    面積有無短少之事實。
  (六)依上訴人與被上訴人協議內容，包括訴外人賴茂雄在內，三人就短少十坪之價差
    採三等分比例負擔不足之坪數，意即上訴人就短少十坪之價金原本依契約不用給
    付，但上訴人同意負擔三分之一之損失，即價金二百五十萬元之三分之一，給付
    被上訴人予賴茂雄，即給付八十三萬三千三百三十三元，由其等二人平分（因該
    二人共有土地二分之一所有權），故賴茂雄與上訴人達成和解金也是四十餘萬元
    之價款，上訴人為依協議內容履行，於八十八年十一月三日將應負擔三分之一之
    價金，被上訴人得收取二分之一之部分，以四十二萬元計算之（實際計算應為四
    十一萬六千六百六十六元），再加上自八十四年四月二十一日起至提存日止以年
    利率百分之五計算之利息，合計五十一萬三千元正，向台中地院提存所辦理清償
    提存完畢，有提存書及國庫存款收款書為憑，上訴人既受有買賣土地短少之瑕疵
    ，當然得依法就短少十坪土地面積之部分減少價金，但依雙方協議，上訴人同意
    負擔三分之一不足坪數之損失，亦已依法提存清償完畢，被上訴人已無任何請求
    之原因。
三、證據：除引用原審立證方法外，補提：中山地政事務所函影本一份、協議書影本
    影本一份、全友公司函影本二份、及提存書暨國庫收款書影本一份為証。
乙、被上訴人方面：
一、聲明：求為判決：上訴駁回。
二、陳述：除引用原判決書之記載外，補稱：
  (一)系爭土地為被上訴人與賴茂雄共有，已有十幾年，買賣前有請地政人員測量，地
    政人員說斷界而有誤差，並未說有短少十坪，係上訴人言土地有短少十坪左右，
    要等地政人員測量要等很久，且因為土地有短少，但短少多少並不知道，為了完
    成交易才簽協議書，至於賴茂雄是怕麻煩才和解。
  (二)協議書中約定，以市政府建照核準坪數為準，後來市政府核準之坪數與買賣契約
    的土地面積相符，上訴人之上訴實無理由。
三、證據：引用原審立證方法外，補提全友麗緻廣告目錄一份為証。
丙、本院依職權函請台中市中山地政事務所查明系爭土地有無實施地籍重測？重測結
    果土地所有權人有無於公告期間二十日內聲請複丈、或異議之情事？及系爭土地
    經重測後之面積是否與實際面積間有誤差？法定誤差值為多寡？及向台中市政府
    工務局調閱八十六年度中工建字第七五五號建造執照卷宗，以及函請內政部地政
    司中部辦公室鑑定系爭土地合併前之實際面積與土地登記簿謄本所示之面積是否
    相符等節。
    理      由
一、本件被上訴人起訴主張：與訴外人賴茂雄共有坐落台中市○○區○○段地號九七
    之四六、九七之四八，後子段地號三二０之一六０、三二０之一六一等四筆土
    地，及其上二層樓房二棟即門牌號碼台中市○○○○街一一二巷一號、三號，於
    八十四年三月十七日以總價二千五百六十三萬五千元出賣予上訴人，上訴人並依
    約繳交大部分價款，僅有尾款二百五十萬元未付，因上訴人認被上訴人與訴外人
    賴茂雄所出售之系爭土地，面積不足，致雙方協議，保留尾款二百五十萬元，待
    上訴人申請建築執照核准後，以建築執照核准坪數為準（補差價），惟訴外人賴
    茂雄於簽訂協議書時為避免麻煩，即與上訴人和解，故未於協議書上簽章，所以
    協議書第二條所載尾款二百五十萬元，被上訴人只有二分之一權利即一百二十五
    萬元，嗣上訴人並未依協議書第二條約定，申請建築執照，卻於八十六年四月二
    十八日將系爭土地出賣予訴外人全友公司，被上訴人知悉後曾一再向上訴人催討
    ，詎上訴人竟置之不理，為此爰依法請求給付上開尾款一百二十五萬元、及自起
    訴狀繕本送達翌日起至清償日止之法定利息等語；上訴人則以：系爭土地前因市
    政府土地測量疏忽，致造成與土地權狀面積不符，雙方於八十四年四月十一日委
    請中山地政事務所重測，結果確實短少約十一坪，兩造遂於八十四年四月十三日
    ，簽訂協議書約明「雙方協議同意以鑑界成果核算表核算坪數，採三等分比例負
    擔不足之坪數，買賣價款之差額自尾款中扣除，於鑑界後又於八十四年四月二十
    一日另立協議書，協議除正常期款支付外，對不足之部分，以保留尾款之方式處
    理，俟上訴人向市政府申請建築執照核准後，再以建照核准坪數為準補差額，上
    訴人於取得土地後，送請建築師規劃，但因所購坪數不足，無法依原計劃利用，
    經多次評估後才將土地讓售予全友建設公司，被上訴人見上訴人將系爭土地轉售
    他人，即請求支付系爭尾款一百二十五萬元，有違誠信原則，上訴人讓與系爭土
    地予全友公司時，全友公司於訂約時即知瑕疵之存在，並與上訴人訂有協議書，
    即就兩造間之買賣契約依民法第三百五十四條、第三百五十九條規定，上訴人仍
    得主張減少價金二百五十萬元，因之；上訴人嗣後縱未依約申請建照，仍應以實
    測面積作為給付尾款價額之基準，要無以土地登記簿上所載面積請求上訴人給付
    該土地價金，上訴人已依協議分擔額附加利息計五十一萬三千元提存清償完畢等
    語，資為抗辯。
二、被上訴人主張系爭土地為其與訴外人賴茂雄所共有，於八十四年三月十七日以總
    價二千五百六十三萬五千元出賣予上訴人，上訴人已繳交大部分價款，兩造於八
    十四年四月二十一日又以協議書約定保留尾款二百五十萬元，訴外人賴茂雄因另
    與上訴人和解而未在協議書上簽名，其於系爭土地上應有部分為二分之一，上訴
    人迄今尚未給付該尾款一百二十五萬元等事實，業據其提出不動產買賣契約書、
    協議書各一件、土地登記謄本四件為證，堪信被上訴人此部分之主張為真實。惟
    上訴人則以上開情詞置辯，經查：
  (一)上訴人以系爭土地於八十四年四月十一日委託地政事務所測量結果，經測量員當
    場口頭告知實際面積約短少十坪左右一節，惟據証人即當時到場實測之台中市中
    山地政事務所測量員范姜文興於本院準備程序中結証稱：伊於八十四年四月十一
    日前往施測是地主申請，主要工作是釘樁、及界址，土地因有斷界不規則，稍為
    有一點重疊現象，所以伊才說可能稍有短少一點面積，但短少多少不知道，因本
    件只鑑界並未實際量面積，伊並未說有短少十坪等語甚詳，又依該複丈成果圖上
    所示亦僅標示釘樁並無標示土地面積多寡，有該成果圖附於原審卷第九十五頁可
    稽，足見；上訴人所辯：系爭土地有短少十坪一節，並不足採信。又証人即為兩
    造辦理系爭土地買賣之代書林美慧於本院準備程序中結証稱：八十四年三月十七
    日訂約後至八十四年四月二十一日協議前，土地有申請鑑界，伊有到場，因地政
    人員說土地有短少，所以才會有該協議等語、又於原審結証稱：因鑑界時坪數不
    足，買賣是以坪數買的，申請建照如坪數有少，就少給尾款等語，再依兩造分別
    於八十四年四月十三日、及八十四年四月二十一日所訂協議書分別約定：「雙方
    協議同意以鑑界成果表核算坪數，採三等分比例負擔不足之坪數，買賣價款之差
    額自尾款中扣除」、及「．．．經地政八十四年四月十一日測量結果短少約十坪
    左右，雙方協議先以拾坪計算，採三等分比例負擔不足之坪數。」、「尾款新台
    幣一千萬元，雙方協議甲方（即上訴人）於產權登記完畢時，先付予乙方（即被
    上訴人）新台幣七百五十萬元正，保留尾款新台幣二百五十萬元，待甲方申請建
    築執照核准後，核准日當天以建照執照核准坪數為準（補差額）」等語，按兩造
    原於八十四年四月十三日約定以實際鑑界結果為準，應係八十四年四月十一日所
    為之複丈成果圖尚未製作完成，乃協議以鑑界成果表核算坪數為據，惟嗣後該成
    果圖因未標示實際面積，仍不知實際短少坪數，因上訴人購地目的係為建築房屋
    出售，為上訴人所不爭執之事實，兩造乃改以由上訴人申請建築執照核准坪數為
    找補之標準，依該協議書第一條約定「經地政八十四年四月十一日測量結果短少
    約十坪左右，雙方協議先以拾坪計算，採三等分比例負擔不足之坪數。」，核其
    中八十四年四月十一日測量結果短少約十坪左右之記載，業據証人范姜文興否認
    曾為此預測，又未見諸於上開複丈成果圖，已如上述，因之；系爭土地面積如有
    短少，短少面積亦不明確，否則兩造不會於該協議書上為「約十坪」之記載，而
    應記載「短少十坪」之明確數目，又兩造於第二條為保留尾款二百五十萬元之約
    定，應係以上訴人於申請建築執照核准之坪數為準，如建照執照核准坪數與買賣
    坪數相符，上訴人即應給付該尾款，如有短少則應由尾款中扣除之意，此亦與証
    人林美慧上揭証述內容相符，惟上訴人於買受系爭土地後，並未申請建築執照，
    亦據証人即為上訴人製作建築草圖之施俊良於原審結証屬實（見原審卷第九十頁
    ），卻於八十六年四月八日將系爭土地出賣予訴外人全友公司建築房屋，亦有該
    不動產買賣契約書一紙在卷可証，而全友公司於原審函查系爭土地鑑界面積與登
    記簿面積有無不符一節，於回復稱：系爭土地之買賣經地政機關鑑界後回文與登
    記簿面積並無不符，惟本公司自行測量之結果有異，經與上訴人協商後，因本公
    司係同時與鄰近多位地主購地，無法確認其所擁有之土地占所有坪差之比例等語
    ，有該公司八十七年七月九日全建字第五０號函一紙附卷可稽（見原審卷第一二
    七頁），由上開買賣契約書及該函文得知訴外人全友公司除向上訴人購買系爭土
    地建屋外，尚購買週遭他人之土地合建房屋，已無從知悉系爭土地坪差多寡，又
    訴外人全友公司購地後建造之建物，申請核准之建築執照，該核准之坪數與所有
    權狀記載之面積相符，並未有短少之情形，業據本院依職權調閱該件建造執照查
    明屬實無訛，既此；則均無從為上訴人有利之認定。
  (二)系爭土地依地籍圖計算結果各筆土地面積與登記簿面積相符等情，業經原審函請
    台中市中山地政事務所查明屬實，有該所八十七年六月二十二日八七中山地所二
    字第０六四八九號函一紙在卷可憑，又系爭土地經訴外人全友公司買受後，因與
    其他土地合併成為土庫段九七之三八、及後子段三二０之一０一地號，並已於
    其上興建大樓，已無從就原系爭土地測量實際面積一節，亦經原審履勘現場時訊
    問台灣省政府地政處土地測量局測量員林進成查明屬實，並由原審諭知上訴人就
    合併後之土地指界範圍測量，有原審八十七年九月十八日勘驗筆錄可稽，而經施
    測結果由上訴人指界之土庫段九七之三八、及後子段三二０之一０一地號土地
    面積，雖與登記面積比較減少０、００三二公頃，有該局八十八年二月二十四日
    八八地測二字第０二九八０號函附之補充鑑定圖說附於原卷第一六五、一六六頁
    可據，惟查施測之上開土庫段九七之三八地號土地係合併同段九七之四六、之四
    七、之四八、之四九、之一二０、及九八之二０一地號土地，另後子段三二０
    之一０一地號土地則係合併同段三二０之一五七、一五八、一五九、一六０、一
    六一地號土地，並非僅原來之系爭土地而已，因之；縱上訴人上開指界範圍屬實
    ，該短少之０、００三二公頃土地究係系爭土地短少所致，或是其他合併之土地
    所減少，因已無法就系爭土地為實地測量，即無從証明，且經本院函請內政部地
    政司中部辦公室再予鑑定系爭土地合併前之實際面積與土地登記簿謄本所示之面
    積是否相符，經該部土地測量局出具之面積分析表所示，亦以系爭土地已分別合
    併於土庫段九七之三八、及後子段三二０之一０一地號土地，實地已混同使用
    ，無法計算實地面積，僅以地籍圖計算面積與登記面積比較結果相符等語，有內
    政部土地測量局八十九年一月十四日八九地測二字第００四三八號函附卷足憑，
    則上訴人辯稱系爭土地短少十坪云云，均無法証明，所辯自不足採信。
三、綜上所述，既無積極證據證明系爭土地短少之情事，則上訴人擅自以土地有短少
    於計算尾款後向原審提存所提存五十一萬三千元，顯非依債務本旨提存，自不生
    清償之效力，則被上訴人依兩造買賣契約法律關係請求上訴人應給付系爭尾款一
    百二十五萬元，及自起訴狀繕本送達上訴人翌日即八十六年十二月十六日起至清
    償日止按年息百分之五計算之利息，為有理由，原審以被上訴人請求，核屬有據
    ，予以准許，並就兩造陳明願供擔保請准宣告假行，及免為假執行之聲請，分別
    酌定相當擔保金額併准許之，均核與法相符，上訴人猶執詞上訴，為無理由，應
    予駁回。
四、本案事實已臻明確，兩造其餘攻擊防禦方法，不足以影響本判決結果，爰不一一
    論述，併此敘明。
據上論結：本件上訴為無理由，依民事訴訟法第四百四十九條第一項、第七十八條判
決如主文。
中      華      民      國    八十九    年      四      月        五    日
~B1民事第四庭審判長法  官  黃斐君
~B2                法  官  陳蘇宗
~B3                法  官  張浴美
右為正本係照原本作成。
如對本判決上訴，須於收受判決送達後二十日內向本院提出上訴書狀，其未表明上訴
理由者，應於提出上訴後二十日內向本院提出上訴理由書（須按他造人數附具繕本）
，並繳納送達用雙掛號郵票拾份（每份參拾肆元）。
上訴時應提出委任律師或具有律師資格之人之委任狀；委任有律師資格者，另應附具
律師及格證書及釋明委任人與受任人有民事訴訟法第四百六十六條之一第一項但書或
第二項（詳附註）所定關係之釋明文書影本。
~B                書記官  郭振祥
中      華      民      國    八十九     年      四       月     七     日
附註：
民事訴訟法第四百六十六條之一（第一項、第二項）
對於第二審判決上訴，上訴人應委任律師為訴訟代理人。但上訴人或其法定代理人具
有律師資格者，不在此限。
上訴人之配偶、三親等內之血親、二親等內之姻親，或上訴人為法人、中央或地方機
關時，其所屬專任人員具有律師資格並經法院認為適當者，亦得為第三審訴訟代理人
。
                                                                        Ａ


司法院資訊處製作；財團法人民間司法改革基金會備份。
